ACORDAO-COMPLETO-2543087

ACÓRDÃO 1626/2022 ATA 27/2022 - PLENÁRIO

VISTOS, relatados e discutidos estes autos do Relatório da Auditoria realizada, no âmbito do Fiscobras 2022, pela Secretaria de Fiscalização de Infraestrutura Urbana - SeinfraUrbana, no período de 06/10 a 30/12/2021, na Secretaria Nacional de Proteção e Defesa Civil do Ministério do Desenvolvimento Regional - Sedec/MDR, na Caixa Econômica Federal e na Secretaria de Estado de Infraestrutura e Obras do Rio de Janeiro - Seinfra/RJ, com o objetivo de avaliar se o Termo de Compromisso 0396.120-18/2012 (SIAFI 673332) possibilita a execução das obras de contenção e drenagem na localidade de Jardim Féo/Espanhol, situada no Município de Teresópolis/RJ, com qualidade, valor adequado e dentro do prazo previsto, com vistas a garantir a efetividade da Política Nacional de Proteção e Defesa Civil e a redução da população exposta em áreas de riscos.
ACORDAM os Ministros do Tribunal de Contas da União, reunidos em Sessão Plenária, ante as razões expostas pelo Relator, em:
9.1. com fundamento no art. 9º, inciso I, da Resolução/TCU 315/2020, dar ciência à Secretaria de Estado de Infraestrutura e Obras do Rio de Janeiro (Seinfra/RJ) , à Secretaria Nacional de Proteção e Defesa Civil do Ministério do Desenvolvimento Regional (Sedec/MDR) e à Caixa Econômica Federal, acerca das seguintes impropriedades detectadas no âmbito da Concorrência Pública 003/2021/Seinfra/RJ e do Termo de Compromisso 0396.120-18/2012 :
9.1.1. a definição do custo global de referência de obras e serviços de engenharia a partir de composições do sistema da Empresa de Obras Públicas do Estado do Rio de Janeiro (EMOP) e do Sistema de Custos de Obras (SCO) do município do Rio de Janeiro, em detrimento das indicadas no Sistema Nacional de Pesquisa de Custos e Índices da Construção Civil - Sinapi ou no Sistema de Custos Referenciais de Obras - Sicro, sem a devida justificativa de ordem técnica, caracteriza inobservância ao disposto nos arts. 3º e 4º do Decreto n. 7.983/2013;
9.1.2. a realização de licitação e a contratação de obras e serviços de engenharia sem a correspondente previsão da existência de recursos orçamentários que assegurem o pagamento das obrigações decorrentes de obras ou serviços a serem executadas no exercício financeiro em curso, de acordo com o respectivo cronograma, caracteriza inobservância ao disposto no art. 7º, § 2º, inciso III, da Lei 8.666/1993;
9.2. enviar ao Tribunal de Contas do Estado do Rio de Janeiro - TCE/RJ cópia integral dos autos para fins de subsidiar o acompanhamento da execução do empreendimento, a ser financiado com recursos estaduais;
9.3. encaminhar cópia desta deliberação à Comissão Mista de Planos, Orçamentos Públicos e Fiscalização do Congresso Nacional, para ciência; e
9.4. arquivar os presentes autos, com fulcro no art. 169, inciso V, do Regimento Interno/TCU.

Relatório de auditoria realizada, no âmbito do Fiscobras 2022, com o objetivo de verificar a conformidade das obras de contenção e drenagem na localidade Jardim Féo/Espanhol Teresópolis/RJ, executadas com recursos federais liberados por meio de termo de compromisso.

Secretaria Nacional de Proteção e Defesa Civil do Ministério do Desenvolvimento Regional - Sedec/MDR, Caixa Econômica Federal, Governo do Estado do Rio de Janeiro e Secretaria de Estado de Infraestrutura e Obras do Rio de Janeiro - Seinfra/RJ.

3. Interessado: Congresso Nacional.

13.1. Ministros presentes: Bruno Dantas (na Presidência), Walton Alencar Rodrigues, Aroldo Cedraz, Vital do Rêgo, Jorge Oliveira e Antonio Anastasia.
13.2. Ministros-Substitutos convocados: Augusto Sherman Cavalcanti e Marcos Bemquerer Costa (Relator).
13.3. Ministro-Substituto presente: André Luís de Carvalho.

MARCOS BEMQUERER

Adoto como relatório, com ajustes de forma pertinentes, a instrução lavrada na Secretaria de Fiscalização de Infraestrutura Urbana - SeinfraUrbana (peça 81) , endossada de pelo corpo dirigente (peça 82) :
	"Cuidam os autos de relatório de auditoria no âmbito do ciclo de fiscalizações de obras deste Tribunal do exercício 2022, Fiscobras, com o objetivo de avaliar se os atos administrativos referentes à Concorrência Pública 003/2021 - Seinfra/RJ possibilitavam a execução das obras com a qualidade necessária, com o valor adequado e no prazo previsto, contribuindo com a efetividade da Política Nacional de Proteção e Defesa Civil (PNPDEC) e com a redução da população exposta em áreas de risco alto e muito alto de desastres.
2.	O aludido certame, à época da realização dos trabalhos de fiscalização (outubro a dezembro/2021) , encontrava-se em tramitação no âmbito da Secretaria de Estado de Infraestrutura e Obras do Rio de Janeiro - Seinfra/RJ, permitindo o acompanhamento tempestivo desta Corte aos atos administrativos do torneio. O objeto licitado, orçado inicialmente em R$ 48.893.698,19 (base abril/2021) , refere-se às obras de contenção e drenagem na localidade Jardim Féo/Espanhol -Teresópolis/RJ, com previsão inicial de custeio com recursos repassados pelo Governo Federal no âmbito do Termo de Compromisso 0396.120-18/2012 (SIAFI 673332) , celebrado entre a União e o estado do Rio de Janeiro.
3. O mencionado termo de compromisso contempla três etapas: Etapa 1 - Feo/Espanhol, cujo certame para contratação das obras constitui o objeto dos autos; Etapa 2 - Caleme II Projeto, que se encontra em fase de prestação de contas; e Etapa 3 - Caleme II Obras, que está suspensa. Por meio desse ajuste foi repassado, até agosto de 2021, o montante de R$ 47.358,34, referente à elaboração do projeto da etapa 2.
HISTÓRICO
4. Conforme narrado no relatório de fiscalização à peça 48, a entrega das propostas da Concorrência Pública 003/2021 ocorreu na data de 13/10/2021. Compareceram à sessão quatro empresas e dois consórcios - todos considerados habilitados pela comissão de licitação por atenderem às exigências editalícias. 
5. As propostas de preços do certame foram abertas, tendo sido declarado vencedor inicialmente o consórcio Geologus-Preserva, com proposta de preço no valor global de R$ 35.409.790,63 (desconto de 27,5%) . 
6. Em 21/12/2021 o processo licitatório foi homologado e adjudicado, com convocação do mencionado consórcio para assinatura do contrato. Todavia, na data de 28/12/2021, o consórcio vencedor protocolou no órgão estadual pedido de desistência do certame, sustentando que sua proposta comercial se encontrava expirada, pois extrapolado o prazo de 60 dias desde a apresentação (13/10/2021) .
7. Diante do pleito, a comissão de licitação manifestou-se no sentido de tornar sem efeito a homologação em favor do consórcio Geologus-Preserva e retornar o certame à fase de julgamento das propostas apresentadas pelas licitantes remanescentes. 
8. Em 04/01/2022 a revogação dos atos de homologação e adjudicação foi publicada e, no dia seguinte, realizou-se a convocação da segunda colocada a fim de revalidar a sua oferta. Nessa toada, a construtora Medeiros Carvalho de Almeida Eireli (CNPJ 30.458.749/0001-48) manifestou interesse em prestar o objeto da licitação nas condições da sua proposta comercial. 
9. Em 12/1/2022 foi publicada ata da reunião da comissão de licitação considerando desclassificado o consórcio Geologus-Preserva, bem como declarando vencedora do certame a construtora Medeiros Carvalho de Almeida Eireli pelo valor global de R$ 37.361.122,31. Após homologação e adjudicação do certame o contrato com a referida construtora foi assinado (7/2/2022) - Contrato Seinfra-RJ 013/2022.
10. No que atine aos achados da auditoria, o relatório de fiscalização descreve as seguintes ocorrências:
	a) Sobrepreço decorrente de preços excessivos frente ao mercado devido à utilização de referenciais de preços do sistema da Empresa de Obras Públicas do Estado do Rio de Janeiro (EMOP) e do Sistema de Custos de Obras (SCO) do município do Rio de Janeiro em serviços que possuem valores superiores aos correspondentes no Sinapi e/ou Sicro; e
	b) Ausência de previsão orçamentária e financeira para atendimento do cronograma de execução das obras constantes do edital de licitação.
11. Ainda no âmbito da fiscalização, o relatório preliminar com a caracterização desses achados foi submetido à consideração dos gestores, nos termos requerido pelo item 145 das Normas de Auditoria do TCU (NAT/TCU) . Apresentaram manifestações a respeito a Caixa Econômica Federal (Gigov/RJ) , a Secretaria Nacional de Proteção e Defesa Civil (Sedec/MDR) e a Seinfra/RJ. 
12. Analisadas pela equipe de auditoria, as considerações preliminares não lograram êxito em esclarecer os achados da fiscalização, motivo pelo qual se formatou proposta de adoção de medida cautelar para determinar à Seinfra/RJ que se abstivesse de emitir ordem de serviço para execução do objeto da Concorrência 003/2021/Seinfra-RJ até a apreciação conclusiva dos autos. 
13. Conquanto demonstrado pela equipe de auditoria o preenchimento dos requisitos para adoção da medida preliminar extraordinária, de forma prudente e em razão do desastre ocorrido no município de Petrópolis (região serrana do Rio de Janeiro) na data de 15/02/2022, o corpo diretivo da SeinfraUrbana opinou pela oitiva preliminar das entidades responsáveis pelo projeto e da empresa de engenharia contratada pela Seinfra/RJ. 
14. Elevados os autos ao Relator do feito, sobreveio despacho determinando, com fundamento no art. 276, §§ 2º e 4º, do Regimento Interno/TCU, a realização da prévia oitiva das unidades jurisdicionadas e da Construtora Medeiros Carvalho de Almeida Eireli.
15. Ato contínuo, a unidade responsável pelas comunicações desta Corte remeteu o ofício 12694/2022-TCU/Seproc à Secretaria Nacional de Proteção e Defesa Civil (pç 55) , o ofício 12696/2022-TCU/Seproc à Seinfra/RJ (peças 56) e o ofício 12695/2022-TCU/Seproc à Caixa Econômica Federal (pç 57) . A comunicação à pessoa jurídica contratada foi anexada à peça 60.
16. A Caixa Econômica Federal, atendendo ao chamamento desta Corte, apresentou os seguintes elementos:
a) Ofício n. 0013/2022/DESEG #PÚBLICO, de 30/03/2022 (peça 61) , oriundo da Diretoria Executiva Serviços de Governo;
b) Ofício n. 528/2021/GIGOVRJ, oriundo da Gerência Executiva de Governo do Rio de Janeiro/RJ, remetido à equipe de auditoria durante os trabalhos de fiscalização (peça 62) ;
c) Ofício n. 0020/2022/DESEG #PÚBLICO, de 14/04/2022, da Diretoria Executiva Serviços de Governo (peça 75) .
17. O Ministério do Desenvolvimento Regional encaminhou manifestações exaradas pela Secretaria Nacional de Proteção e Defesa Civil, materializadas no Despacho SDI 3678460 (peça 67) , o qual encaminha o Despacho DOP 3678044 (peça 68) e a Nota Informativa 12 (peça 66) .
18. Por seu turno, a Seinfra/RJ compareceu aos autos por intermédio do Of. SEINFRA/GABSEC SEI Nº591, de 8 de abril de 2022 (peça 70) , ratificando manifestação da sua área técnica no sentido de que 'não será concedida Ordem de Início de Obras até que todos os questionamentos elencados pelo E. Tribunal de Contas da União - TCU sejam devidamente respondidos'. 
19. A Construtora Medeiros Carvalho de Almeida Eireli protocolou manifestação na data de 26/04/2022, acostada à peça 79.
EXAME TÉCNICO
20. A Resolução TCU n. 259/2014 preconiza, em seu art. 23 que:
'Art. 23. Realizada oitiva prévia, nos termos do art. 276, § 2º, do Regimento Interno, a unidade técnica deverá encaminhar ao gabinete do relator análise conclusiva sobre os fundamentos da medida cautelar, no prazo máximo de dez dias.
Parágrafo único. O prazo de que trata o caput será contado a partir do recebimento da resposta da oitiva prévia ou, em caso de ausência de manifestação, do término do prazo para resposta.'
21. Nesses termos, a presente instrução processual cuidará da análise dos pressupostos para a concessão de medida cautelar (fundado receio de grave lesão ao erário, ao interesse público; urgência e risco de ineficácia da decisão de mérito; perigo de irreversibilidade do provimento antecipado) a partir das informações disponibilizadas pela Sedec/MDR, Seinfra/RJ, Gigov/RJ e empresa contratada. Ato contínuo, se o estado do processo assim o permitir, cuidar-se-á da análise conclusiva dos autos, nos termos do inciso II do art. 27 da Resolução TCU n. 259/2014.
22. Para tanto, expõe-se a seguir o cerne das informações disponibilizadas pelas referidas unidades jurisdicionadas e pela pessoa jurídica contratada pelo órgão estadual.
Manifestação Secretaria Nacional de Proteção e Defesa Civil (Sedec/MDR) - peças 65/68
23. A Secretaria Nacional de Proteção e Defesa Civil foi instada a se manifestar a respeito da ausência de previsão orçamentária e de desembolso financeiro para a realização das obras de contenção e drenagem (achado III.2 do relatório de auditoria) .
24. As considerações relacionadas ao tema constam na Nota Técnica n. 12, de 4 de abril de 2022, de lavra do Coordenador de Programas Estratégicos (peça 66) . A título de contextualização, o documento registra que a emissão de autorização para início de obras (AIO) e homologação de projetos (SPA) necessitam de prévia disponibilidade orçamentária. Informa também da necessidade de reforço da equipe de servidores no âmbito do setor que cuida da carteira da Ação 8865 - Apoio à Execução de Projetos e Obras de Contenção de Encostas em Áreas Urbanas (Contenção de Encostas) .
25. No que diz ao cerne do questionamento, apresenta critérios de priorização para empenho estabelecidos pela Coordenação Geral de Prevenção e Programas Estratégicos para a Ação 8865, a seguir transcritos com os destaques originais:
'1. Autorização de Início de Obra (AIO) : emitido - Termos de Compromisso que possuem Etapas em execução. A Dotação Orçamentária é necessária para que a seja realizada a descentralização financeira e para que não ocorra execução do objeto sem o devido lastro orçamentário, conforme a Lei 4.320, de 17 de março de 1964, em seu Art. 60 - 'É vedada a realização de despesa sem prévio empenho.'. 
2. Autorização de Início de Obra (AIO) : não emitido - Termos de Compromisso que possuem Etapas com solicitação de Emissão de AIO, analisados pela Coordenação mas permanecem pendentes de autorização por falta de orçamento - a Dotação Orçamentária é necessária para que seja Emitida a AIO e as obras possam ser iniciadas. Devido à escassez orçamentária, muitos Termos de Compromisso apresentam status 'paralisado' no sistema, entretanto aguardam a emissão de AIO por parte do MDR. 
3. Autorização de Início de Obra (AIO) : não Solicitado - Termos de Compromisso que possuem Etapas com SPA Homologada com processo licitatório em andamento - a Dotação Orçamentária é necessária para que seja Emitida AIO e as obras possam ser iniciadas. 
4. Síntese do Projeto Aprovado (SPA) não Homologada - Termos de Compromisso que possuem SPA analisadas pela Coordenação e não foram Homologadas por falta de orçamento - a Dotação Orçamentária é necessária para que seja Homologada a SPA e o proponente possa dar início ao Processo Licitatório.'
26. Em seguida, apresenta três tabelas com discriminação individualizada dos valores orçamentários necessários no âmbito de cada transferência voluntária da Ação 8865, consolidados em função da etapa em que se encontram os projetos: 1. Autorização de Início de Obra (AIO) Emitido; 2. Autorização de Início de Obra (AIO) não Emitido; 3. Autorização de Início de Obra (AIO) não Solicitado; 4. Síntese do Projeto Aprovado (SPA) não Homologada (peça 48; pg 4) .    
27. A partir dessa classificação, apresenta tabela consolidando a necessidade orçamentária total na data de referência 18/03/2022 para que seja possível dar continuidade ao andamento da Ação 8865, prosseguindo com a emissão de AIO e/ou homologação de SPA dos termos de compromisso:
Figura 1 - Resumo estimativa orçamentária necessária Ação 8865
28. Considerando esse cenário e que a etapa 1 do termo de compromisso 0396.120-18/2012 enquadra-se no critério 3 de prioridade para empenho - Autorização de Início de Obra (AIO) não solicitado, a nota técnica conclui que 'não vislumbra possibilidade de reforço orçamentário para a Etapa em questão em detrimento das Etapas dos Termos de Compromisso que se enquadram nas prioridades 1 e 2.'.
Manifestação Secretaria de Estado de Infraestrutura e Obras (Seinfra/RJ) - peças 70/73
29. Conforme exposto, a secretaria estadual responsável diretamente pela concorrência 003/2021 compareceu aos autos apresentando o ofício Of. SEINFRA/GABSEC SEI Nº591, no qual se compromete a não iniciar a execução do contrato administrativo para execução das obras até que esta Corte analise as questões pendentes nos autos.
30. Adicionalmente, informa que:
'se encontra em tratativas junto à Caixa Econômica Federal - CEF, a fim de que o projeto concernente à Etapa 1 - Jardim Feo/Espanhol, objeto da presente Fiscalização, passe a ser custeado, em sua integralidade, com recursos próprios do Estado do Rio de Janeiro, conforme consta do Ofício Of. SEINFRA/GABSEC SEI Nº 572 (index. 31149194) , encaminhado à Caixa Econômica Federal - CEF, por meio do Processo Administrativo SEI-170026/001126/2022.'
31. A título conclusivo registra que a contratação objeto das apurações, qual seja, Concorrência Pública 003/2021 - Seinfra/RJ, já fora objeto de análise e aprovação por parte do Egrégio Tribunal de Contas do Estado do Rio de Janeiro - TCE/RJ. 
Manifestação Caixa Econômica Federal - peças 61/64
32. No Ofício n 0013/2022/DESEG #PÚBLICO, de 30/03/2022 (peça 61) , a CEF informa que o governo do estado do Rio de Janeiro disponibilizou os documentos da licitação para fins de verificação do resultado do processo licitatório na data de 15/03/2022, com análise por parte da Gerência Executiva de Governo Rio de Janeiro/RJ iniciada de imediato e previsão de conclusão até 15/04/2022. Nesse contexto, solicitou prazo de 30 dias para apresentação das conclusões.
33. Posteriormente, no bojo do Ofício n 0020/2022/DESEG #PÚBLICO, de 14/04/2022, oriundo da Diretoria Executiva de Serviços de Governo (peça 75) , a entidade financeira ratifica as informações disponibilizadas pela Seinfra/RJ, no sentido de que as obras passariam a ser custeadas com recursos do erário estadual, ensejando a exclusão da meta do termo de compromisso e suspensão da análise do resultado do processo licitatório referente à etapa 01. 
Manifestação da Construtora Medeiros Carvalho de Almeida Eireli - peça 79
34. A empresa contratada pelo estado do Rio de Janeiro informa em relação ao indício de sobrepreço tratado nos autos que 'não tem o que acrescentar acerca da matéria questionada, uma vez que a sua proposta fora elaborada com base no que estava previsto no edital'.
No que atine à convocação para substituir a primeira colocada no torneio, afirma que 'a faculdade de convocação dos demais colocados quando a vencedora do certame não assina o termo do contrato, prevista no § 2° do art. 64 da Lei 8.666/1993, deve ser exercida pela Administração Pública, e não pela licitante' e que fora convocada via e-mail para revalidar a sua proposta e que 'sequer fora consultada se aceitaria ou não celebrar o contrato com base na proposta vencedora, sendo certo que esse seria um dever que cabe à Administração e não aos licitantes.'.
Análise requisitos para adoção de medida cautelar - art. 276 Regimento Interno TCU
Fundado receio de grave lesão ao erário ou ao interesse público - fumaça do bom direito
36. Os indícios de irregularidades caracterizados no relatório de auditoria Fiscalis 182/2021 sinalizaram riscos de prejuízos ao erário federal decorrentes da contratação de empreendimento público com valor superior ao obtido a partir dos sistemas oficiais de custos (Sicro/Sinapi) e vulnerabilidade do projeto quanto à sua conclusão, prejudicando o alcance dos objetivos buscados pela Política Nacional de Proteção e Defesa Civil em razão das dificuldades orçamentárias e financeiras.
37. As manifestações da Sedec/MDR, da Seinfra/RJ, da CEF e da pessoa jurídica contratada na presente etapa processual não alteram o mérito das constatações registradas no relatório.
38. No que concerne às informações registradas pelo órgão federal concedente, especificamente quanto à ausência de disponibilidade orçamentária e financeira para custear as despesas decorrentes da contratação, nota-se que corroboram os apontamentos da auditoria. A manifestação é taxativa na exposição da dificuldade de reforço orçamentário para o empreendimento.
39. Alinhada a essa exposição observa-se que a lei orçamentária para o presente exercício alocou R$ 40.197.321,00 para a Ação 8865 - Apoio a Execução de Projetos e Obras de Contenção de Encostas em Áreas Urbanas, quantia significativamente inferior à indicada pela Sedec como necessária no âmbito da política (R$506.117.000,00) . 
40. Desse total disponibilizado, verifica-se a partir de pesquisa no Portal da Transparência na data de 14/04/2022 que cerca de R$37.000.000,00 foi empenhado no último mês de março para fazer frente às despesas do termo de compromisso 0402.322-91/2012, que tem por objeto as obras de contenção de encostas em 98 setores de risco alto e muito alto no município de Salvador/BA.
Figura 2 - Empenhos Ação 8865 exercício 2022
Fonte: Portal da Transparência - consulta em 14/04/2022
41. Assim sendo, a constatação da auditoria permanece válida, sendo ratificada pela manifestação do MDR/Sedec trazida aos autos.
42. Em relação ao indício de sobrepreço apontado pela fiscalização, não ocorreu enfrentamento específico dessa questão por parte dos respondentes. A CEF, responsável por validar os valores da contratação, sustenta prejudicialidade da verificação do resultado do processo licitatório, considerando o pedido de retirada da meta do escopo do termo de compromisso 0396.120-18/2012.  
43. A Seinfra/RJ também não discorreu sobre o assunto e a empresa Construtora Medeiros Carvalho de Almeida Eireli se limitou a defender que elaborou sua proposta com base no que previa o edital, em obediência ao princípio da vinculação ao instrumento convocatório.
44. Diante desse cenário, julga-se que o achado de auditoria não restou esclarecido após as oitivas preliminares determinadas pelo Relator, nos termos do art. 276, § 2º, do regimento desta Corte. 
Urgência e risco de ineficácia da decisão de mérito - Perigo da demora
45. Ainda que se observe o não esclarecimento dos achados registrados no relatório de fiscalização, o que ratifica a presença do requisito do fumus boni iuris demonstrada na proposta de adoção de medida cautelar desenhada pela equipe de auditoria, faz-se necessário reavaliar a situação de urgência que fundamentou a proposta para suspensão do início do contrato decorrente da Concorrência Pública 003/2021.  
46. Nesse contexto, destacam-se as informações disponibilizadas pelas unidades jurisdicionadas, no sentido de que o empreendimento será custeado com recursos do erário estadual, com exclusão da meta do escopo do termo de compromisso 0396.120-18/2012.
47. Com isso, os riscos de prejuízos aos cofres da União em função dos achados apontados na auditoria restam mitigados, pois sequer haverá desembolso de valores para custeio dos serviços. As dificuldades associadas ao reforço orçamentário da dotação que irrigaria o projeto reforçam essa conclusão, pois não se vislumbra, em curto prazo, a emissão de AIO por parte do Ministério do Desenvolvimento Regional.   
48. Nesses termos, salvo melhor análise, julga-se ausente o requisito de urgência para fundamentar decisão acautelatória, sem prejuízo de novo entendimento caso constatada alteração do cenário fático.
49. Uma vez prejudicado o pedido de adoção de medida cautelar formulado no relatório à peça 48, não se mostra necessária análise acerca do perigo de irreversibilidade do provimento antecipado.  
Alteração fonte de financiamento das obras
50. Destaca-se na manifestação da Seinfra/RJ e da CEF a informação de que o objeto da concorrência 003/2021 passará a ser custeado com recursos do estado do Rio de Janeiro. Essa alteração implica mudança do órgão de controle externo competente para acompanhar a implantação do referido empreendimento, notadamente a fase de execução dos serviços e de pagamento da despesa pública. 
51. Todavia, no que concerne à avaliação dos atos administrativos já praticados no âmbito da aprovação e contratação do projeto, a alteração na forma de custeio não afasta a atuação desta Corte, salvo melhor entendimento. Trata-se de atos já aperfeiçoados e com efeitos jurídicos produzidos, emanados quando a competência dos órgãos de controle federais sobre o projeto era plena. Muitos desses atos, inclusive, foram praticados no âmbito da administração pública federal, ocasionando a movimentação da máquina administrativa relacionada à efetivação do investimento público.
52. Nesse contexto, em que pese o gasto público, doravante, encontrar-se subordinado à esfera do controle estadual, as etapas de aprovação do projeto no seio da CEF e de licitação e contratação realizadas pela Seinfra/RJ não escapam do crivo do TCU, a teor do disposto no art. 5º, VI, da Lei n. 8.443/1992.
53. Essa distinção se mostra importante para continuidade dos autos, pois entender de modo diversos ensejaria o arquivamento sumário das apurações, prejudicando apreciação conclusiva do quanto apurado no relatório Fiscalis 182/2021 e alcance dos efeitos pedagógicos decorrentes da atuação desta Corte, quer seja orientando a administração pública federal, quer seja consolidando entendimentos dos quais se valem as demais cortes de contas do país.  
54. Dessa forma, entende-se que os autos devem ter continuidade para fins de apreciação conclusiva, consoante indicado no inciso II do art. 27 da Resolução TCU n. 259/2014. Ato contínuo, será proposto remessa dos autos ao TCE/RJ para ciência das constatações e subsídio à sua atuação. 
Situação achados da auditoria após oitivas prévias
55. Após a oitiva prévia das unidades jurisdicionadas responsáveis pelo empreendimento verifica-se a ausência dos pressupostos para adoção da medida cautelar pleiteada no item 96.1 da proposta de encaminhamento lançada no relatório de fiscalização (peça 48) .
56. Todavia, no que concerne aos achados caracterizados no referido relatório, as manifestações não foram suficientes para esclarecê-los, sendo possível, no entanto, alterar as classificações originalmente adotadas, passando-as de IGC (indícios de irregularidades graves que não prejudiquem a continuidade - art. 137, §1º, inciso IV, da Lei 14.194/2021) para OI - outras impropriedades.    
57. Essa alteração ocorre em função da modificação no financiamento do projeto, pois a classificação indicada na Lei 14.194/2021 tem por objetivo subsidiar a atuação do Congresso Nacional na avaliação da continuidade da execução física, orçamentária e financeira dos empreendimentos. Como o contrato decorrente do objeto fiscalizado (concorrência pública 003/2021) receberá recursos estaduais, tal qual informado pela Seinfra/RJ, sequer deverá ser considerado na lei orçamentária da União.   
58. Ademais, a classificação OI por ora proposta possibilita a análise conclusiva dos autos, mediante expedição de notificações às entidades fiscalizadas a respeito das falhas observadas, contribuindo para que não ocorram novamente em outros projetos que venham a ser custeados com recursos da União repassados pelo Governo Federal.
59. Nessa linha expositiva, para o achado caracterizado como sobrepreço decorrente de preços excessivos frente ao mercado, encontra-se registrada como causa da ocorrência no relatório da fiscalização a utilização de referenciais de preços do sistema da Empresa de Obras Públicas do Estado do Rio de Janeiro (EMOP) e do Sistema de Custos de Obras (SCO) do município do Rio de Janeiro em serviços que possuem valores superiores aos correspondentes no Sinapi e/ou Sicro.
60. A título exemplificativo, a equipe de auditoria destacou que o sobrepreço se concentra principalmente nos serviços relacionados à execução das estruturas de contenção, como perfuração rotativa, injeção de calda de cimento, tirante protendido etc., cujas composições paradigmas foram obtidas no Sistema de Custos Rodoviários do DNIT (Sicro) .
61. Vale ressaltar que este Tribunal, em algumas oportunidades, já cuidou da análise da regularidade de orçamentos de empreendimentos públicos elaborados a partir das composições da empresa estadual em detrimento das referências usualmente validadas por esta Corte, conforme excertos a seguir:
Trecho Voto condutor do Acórdão 670/2018-TCU-Plenário -Min. Aroldo Cedraz
'10. No que tange aos preços praticados no Contrato 03/2013-Inea, a Secretaria de Fiscalização de Infraestrutura Urbana (SeinfraUrbana) verificou que apenas 30% do orçamento da obra correspondeu a serviços estimados com base no Sistema Nacional de Pesquisa de Custos e Índices da Construção Civil (Sinapi) . Os demais serviços foram orçados pelo Inea com base em tabelas de referência da Empresa de Obras Públicas do Estado do Rio de Janeiro  (Emop/RJ) e, em menor número, da Prefeitura do Rio de Janeiro  (SCO-Rio) .
11. Mediante a comparação dos preços orçados para os serviços correspondentes a 60% do valor total da obra com as composições de custos unitários utilizadas como referência pela equipe de auditoria, foi identificado inicialmente um sobrepreço de R$ 17.681.501,23. Após reavaliação do cálculo do referido sobrepreço, exposta na instrução à peça 120, esse montante reduziu-se a R$ 15.236.111,47.
12. Dos itens cujos preços foram criticados pela unidade técnica, a execução de 'transporte de qualquer natureza', para a qual se identificou a maior parcela de sobrepreço (cerca de 45% da discrepância total) , possuía composição similar nas bases oficiais de referência definidas no art. 102 da Lei 12.708, de 17/8/2012 (LDO 2013) , não havendo justificativas razoáveis para a adoção da base utilizada pelo Inea, elaborada pela Emop/RJ, que previa uma velocidade média do serviço de transporte contratado injustificadamente de apenas 10 km/h, em um percurso total de 24,22 km.
13. Também para as composições de preços que não possuíam similaridade com as bases oficiais do Sinapi e do Sicro, a SeinfraUrbana adotou parâmetros extremamente conservadores para o cálculo do sobrepreço, como por exemplo um índice de produtividade de quatro horas de servente por m³ de areia ensacada. Considerando serem necessários dois serventes para a execução do serviço e cerca de 250 pás cheias para ensacar tal volume, seria o mesmo que levar aproximadamente cinquenta segundos entre cada movimento de enchimento do saco. E, ainda assim, foi identificado um sobrepreço de R$ 588.582,21 na execução do item 'barragem provisória ou ensecadeira', após ajuste pelo Método de Limitação do Preço Global (MLPG) , conforme aduzem o Acórdão 2319/2009-TCU-Plenário e o voto condutor do Acórdão 3443/2012-TCU-Plenário.
14. Destarte, em que pese os gestores afirmem que os custos do Contrato 03/2013-Inea foram referenciados em catálogos oficiais da Emop/RJ e da Prefeitura do Estado, os fatos apontados indicam a existência de preços inflados no âmbito da avença.'
Trecho Voto condutor do Acórdão 7934/2018-TCU-Segunda Câmara -Min. Ana Arraes
'No entanto, não há nos autos, e tampouco foram trazidas pelos responsáveis, justificativas quanto à prática de preços majorados para os serviços de transporte de material de terraplenagem. É sempre pertinente destacar que constitui obrigação da parte apresentar os elementos que entender necessários para a sua defesa.
No sentido de reforçar o juízo sobre o superfaturamento, permito-me comparação expedita entre os preços da tabela Emop e aqueles registrados no Sicro 2, mais comumente utilizado nas auditorias do TCU. Os preços unitários de transporte em caminhão basculante registrados no Sicro 2 para dezembro de 2001, no estado do Rio de Janeiro, já considerado o BDI de 30%, variam entre R$ 0,22 (transporte local com basculante de 10 m³ em rodovia não pavimentada, para conservação rodoviária) e R$ 0,35 (transporte local com basculante de 10 m³ em rodovia pavimentada, para construção rodoviária) ; valores muito inferiores, portanto, ao de R$ 0,74 praticado pelo município de Japeri/RJ.
São despiciendas as alegações sobre a adequação do BDI praticado, eis que tal parcela não foi questionada e o percentual contratado de 30%, foi adotado como paradigma no cálculo do superfaturamento.
Ao contrário do que alegaram os responsáveis, também não verifico qualquer falha técnica nas análises do TCE/RJ que originaram este feito, nem mesmo incompatibilidade com os preceitos definidos no Roteiro de Auditoria de Obras Públicas que orienta a atuação deste Tribunal.'
Trecho Voto condutor do Acórdão 1618/2021-TCU-Plenário-Min. Walton A. Rodrigues
'Quanto ao sistema de preços da EMOP, pode ser aplicado como fonte de valores referenciais, apenas subsidiariamente às tabelas do Sicro e do Sinapi e na região da sede da Empresa Tecnosolo Engenharia S.A.: Estado do Rio de Janeiro. Ressalto que a obra em análise se localiza no Estado do Paraná, o que torna inadequado o uso do sistema da EMOP para este caso.
Ademais, as composições de custos unitários da EMOP, trazidas pela recorrente (peça 111) , foram devidamente avaliadas pela Serur, nos itens 5.12 a 5.29 da instrução transcrita no relatório que acompanha este voto. Concluiu-se que as novas composições apresentadas mantiveram os vícios questionados na deliberação recorrida que geraram o débito, quais sejam, preços majorados em razão de inconsistências como superdimensionamento da equipe, superestimativa do consumo de insumos e superposição de atividades e de equipamentos, os quais decorrem de erros de orçamentação e, não, de especificidades da obra.
Portanto, não foram oferecidos, neste recurso, elementos capazes de infirmar os referenciais que embasaram a deliberação recorrida, os quais se mostraram confiáveis e aderentes à jurisprudência desta Casa.'
62. No caso concreto, em que pese o sobrepreço inicialmente identificado na análise do orçamento básico da concorrência n. 003/2021 - calculado a partir do método da limitação dos preços unitários (MLPU) - ter sido mitigado em função do desconto oferecido no torneio (27%) , restou confirmada no relatório de auditoria a elevação de 18,03% no valor global da proposta contratada (R$37.361.122,31 - segunda colocada) , calculada, dessa vez, utilizando-se o Método da Limitação do Preço Global (MLPG) . 
63. A constatação representa inobservância ao disposto no Decreto n. 7.983/2013, o qual estabelece a obrigatoriedade do uso dos sistemas Sicro e Sinapi na definição do custo global de referência de obras e serviços de engenharia custeados com recursos da União. (arts. 3º e 4º) .
64. O referido decreto excepcionaliza essa obrigatoriedade em caso de inviabilidade da utilização dos mencionados referenciais, situação em que é possível valer-se de 'dados contidos em tabela de referência formalmente aprovada por órgãos ou entidades da administração pública federal em publicações técnicas especializadas, em sistema específico instituído para o setor ou em pesquisa de mercado'.
65. No caso concreto, houve a utilização dos sistemas de custos locais em detrimento dos referenciais aplicados aos empreendimentos federais (Sicro/Sinapi) sem as devidas justificativas de ordem técnica, situação que enseja a expedição de ciência às unidades jurisdicionadas, conforme orienta a Resolução TCU n. 315/2020:
'Art. 2° Para efeito desta resolução, considera-se:
 (...) 
II - ciência: deliberação de natureza declaratória que cientifica o destinatário sobre a ocorrência de irregularidade, quando as circunstâncias não exigirem providências concretas e imediatas, sendo suficiente, para fins do controle, induzir a prevenção de situações futuras análogas) '   
66. Da mesma forma tem-se para o achado caracterizado como ausência de previsão orçamentária e financeira para atendimento do cronograma de execução das obras constantes do edital de licitação, o qual caracteriza inobservância à diretriz do art. 7º, § 2º, inciso III, da Lei n. 8.666/1993, na medida em que a manifestação oferecida pela Sedec/MDR confirma a ausência de dotação orçamentária suficiente para fazer frente às despesas do objeto no presente exercício.
CONCLUSÃO
67. Trata-se de auditoria de conformidade no edital da Concorrência Pública 003/2021, conduzida pela Secretaria de Infraestrutura do Rio de Janeiro (Seinfra/RJ) para contratar obras de contenção e drenagem na localidade Jardim Féo/Espanhol -Teresópolis/RJ, com previsão inicial de custeio com recursos repassados pelo Governo Federal no âmbito do Termo de Compromisso 0396.120-18/2012 (SIAFI 673332) .
68. Após conclusão dos trabalhos de auditoria restaram identificados os seguintes achados:
	a) sobrepreço decorrente de preços excessivos frente aos indicados nos sistemas de custos oficiais do governo federal (Sinapi e/ou Sicro) ; e
	b) ausência de previsão orçamentária e financeira para atendimento ao cronograma de execução das obras constante do edital de licitação, impactando na expectativa de realização do objeto licitado com celeridade.
69. Submetida ao Relator do feito proposta de adoção de medida cautelar para suspender a assinatura do contrato oriundo do certame, sobreveio decisão superior autorizando a oitiva preliminar das unidades jurisdicionadas a respeito dos achados, especialmente em razão da sensibilidade do objeto licitado e do desastre ocorrido no município de Petrópolis em 15/02/2022, próximo à Teresópolis.
70. A Secretaria Nacional de Proteção e Defesa Civil apresentou despachos, notas técnicas e ofícios oriundos de unidades internas com vistas a prestar informações a respeito da ausência de previsão orçamentária e financeira para atendimento ao cronograma de execução das obras.
71. Já a Seinfra/RJ, unidade responsável diretamente pelo certame, se limitou a informar que as obras contratadas não mais receberão recursos federais, sendo custeadas pelos cofres estaduais. Ato contínuo, consignou que solicitou a exclusão da meta alusiva à contratação do escopo da transferência voluntária pactuada junto ao Governo Federal.
72. A CEF ratificou esse pedido de exclusão, complementando que em função dele suspendeu as análises relacionadas à verificação do resultado do processo licitatório, o que inviabiliza manifestação em relação ao indício de sobrepreço no empreendimento.  
73. Por fim, a empresa Construtora Medeiros Carvalho de Almeida Eireli se limitou a expor que eventuais falhas estariam adstritas à atuação da administração pública e que elaborou sua proposta comercial em observância às disposições do ato convocatório.
74. A partir dessas informações procedeu-se à nova verificação dos requisitos para adoção de medida cautelar, tal qual sugerida pela equipe de auditoria, concluindo-se pela desnecessidade da atuação extraordinária deste Tribunal, sobretudo em função da alteração na forma de custeio das obras. Ponderou-se também que essa alteração não afastaria a competência do TCU na análise dos atos administrativos já aperfeiçoados.
75. Dessa forma, a instrução dos autos deve seguir o rito ordinário, mediante apreciação conclusiva dos achados de auditoria registrados no relatório à peça 48, os quais ensejam a notificação das unidades jurisdicionadas acerca das impropriedades identificadas, contribuindo com a melhoria da gestão dos empreendimentos financiados com recursos da União e induzindo a prevenção de situações futuras análogas, nos termos perseguido por esse tipo de deliberação, consoante Resolução TCU n. 315, de 22 de abril de 2020.  
PROPOSTA DE ENCAMINHAMENTO
76. Ante o exposto, em observância ao art. 23 da Resolução TCU n. 315/2014, submeto os autos à consideração superior com vistas a remessa ao Gabinete do Exmo. Ministro Marcos Bemquerer propondo: 
	a) indeferir o requerimento de medida cautelar registrado no item 96.1 da proposta de encaminhamento do relatório de auditoria à peça 48, tendo em vista a inexistência dos pressupostos necessários para adoção da referida medida;
	b)  dar ciência à Secretaria de Estado de Infraestrutura e Obras do Rio de Janeiro (Seinfra/RJ) , à Secretaria Nacional de Proteção e Defesa Civil (Sedec/MDR) e à Caixa Econômica Federal, responsáveis pela Concorrência Pública 003/2021/Seinfra/RJ e pelo Termo de Compromisso 0396.120-18/2012, com fundamento no art. 9º, inciso I, da Resolução-TCU 315, de 22 de abril de 2020, de que:
	b.1)  a definição do custo global de referência de obras e serviços de engenharia a partir de composições do sistema da Empresa de Obras Públicas do Estado do Rio de Janeiro (EMOP) e do Sistema de Custos de Obras (SCO) do município do Rio de Janeiro, em detrimento das indicadas no Sistema Nacional de Pesquisa de Custos e Índices da Construção Civil - Sinapi ou no Sistema de Custos Referenciais de Obras - Sicro, sem a devida justificativa de ordem técnica, caracteriza inobservância ao disposto nos artigos 3º e 4º do Decreto n. 7.983, de 8 de abril de 2013;
	b.2) a licitação e contratação de obras e serviços de engenharia sem a correspondente previsão da existência de recursos orçamentários que assegurem o pagamento das obrigações decorrentes de obras ou serviços a serem executadas no exercício financeiro em curso, de acordo com o respectivo cronograma, caracteriza inobservância ao disposto no artigo 7º, § 2º, da Lei n. 8.666, de 21 de junho de 1993.
	c) encaminhar ao Tribunal de Contas do Estado do Rio de Janeiro (TCE-RJ) cópia integral dos autos para fins de subsidiar o acompanhamento da execução do empreendimento, a ser financiado com recursos do erário estadual; e
	d) arquivar os autos, com fulcro no art. 169, inciso V, do Regimento Interno/TCU, após as providências acima."
	É o Relatório.

não há.

Não atuou.

AUDITORIA. FISCOBRAS 2022. obras de contenção e drenagem na localide de jardIm féo/espanhol - teresópolIs/rj. INDÍCIOS DE SOBREPREÇO EM RELAÇÃO AOS VALORES PREVISTOS NO SICRO E NO SINAPI. AUSÊNCIA DE PREVISÃO ORÇAMENTÁRIA. OITIVA PRÉVIA. JUSTIFICATIVAS APRESENTADAS PELOS RESPONSÁVEIS INSUFICIENTES PARA AFASTAR OS INDÍCIOS DE IRREGULARIDADE INICIALMENTE DETECTADOS. adoção de medida cautelar afastada em FACE de DECISÃO POSTERIOR DO ÓRGÃO ESTADUAL DE NÃO UTILIZAR RECURSOS FEDERAIS PARA A IMPLEMENTAÇÃO Do empreendimento. classificação como outras irregularidades. ciência AOS RESPONSÁVEIS e arquivaMENTO DOS AUTOS.

RELATÓRIO DE AUDITORIA (RA)

Secretaria de Fiscalização de Infraestrutura Urbana - SeinfraUrbana.

Trago a este Plenário o Relatório da Auditoria realizada, no âmbito do Fiscobras 2022, pela Secretaria de Fiscalização de Infraestrutura Urbana - SeinfraUrbana, no período de 06/10 a 30/12/2021, na Secretaria Nacional de Proteção e Defesa Civil do Ministério do Desenvolvimento Regional - Sedec/MDR, na Caixa Econômica Federal e na Secretaria de Estado de Infraestrutura e Obras do Rio de Janeiro - Seinfra/RJ, com o objetivo de avaliar se o Termo de Compromisso 0396.120-18/2012 (SIAFI 673332) possibilita a execução das obras de contenção e drenagem na localidade de Jardim Féo/Espanhol, situada no Município de Teresópolis/RJ, com qualidade, valor adequado e dentro do prazo previsto, com vistas a garantir a efetividade da Política Nacional de Proteção e Defesa Civil e a redução da população exposta em áreas de riscos.
2.	Para a implantação do empreendimento em tela foi pactuado o Termo de Compromisso 0396.120-18/2012 (SIAFI 673332) , entre a União, por intermédio do extinto Ministério das Cidades (atual Ministério do Desenvolvimento Regional - MDR) , e o Governo do Estado do Rio de Janeiro, tendo como mandatária a Caixa Econômica Federal, no valor de R$ 40.200.000,00, contemplando três etapas: 1 - Féo/Espanhol, cujo edital de obras é o objeto da presente fiscalização; 2 - Caleme II Projeto, que se encontra em fase de prestação de contas; e 3 - Caleme II Obras, que está suspensa. Por meio desse ajuste foi repassado, até agosto de 2021, o montante de R$ 47.358,34, referente à elaboração do projeto da etapa 2.
3.	No âmbito da Etapa 1, após a abertura das propostas de preços do certame, em 1º/12/2021, foi declarado vencedor o consórcio Geologus-Preserva que ofertou a menor proposta de preços para execução da obra, no montante de R$ 35.409.790,63. Posteriormente, em 28/12/2021, houve desistência do licitante vencedor, tendo sido o certame homologado e adjudicado em favor da segunda colocada, construtora Medeiros Carvalho de Almeida Eireli, pelo valor total de R$ 37.361.122,31, com contrato assinado em 7/2/2022 (Contrato Seinfra-RJ 013/2022) .
4.	Neste trabalho, a equipe de auditoria respondeu a questões relacionadas à previsão orçamentária, à adequação do projeto e seus custos, bem como à realização do procedimento licitatório.
5.	Da análise empreendida pela SeinfraUrbana, foram identificados os seguintes achados de auditoria:
	5.1. sobrepreço decorrente de preços excessivos frente ao mercado; e
	5.2. ausência de previsão orçamentária e financeira para atendimento ao cronograma de execução das obras constantes do edital de licitação.
6.	O primeiro achado diz respeito a sobrepreço detectado no orçamento contratado, no montante de R$ 17.224.108,82, em relação aos valores previstos no Sistema Nacional de Pesquisa de Custos e Índices da Construção Civil - Sinapi e no Sistema de Custos Referenciais de Obras - Sicro, o que contraria o disposto nos arts. 3º, 4º e 6º do Decreto 7.983/2013, que estabelece que tais sistemas devem ser o referencial de preços para a contratação de obras e serviços de engenharia executados com recursos federais.
7.	Já o segundo achado está associado à ausência de previsão orçamentária e financeira no tocante à execução das obras constantes do edital de licitação objeto da fiscalização, tendo sido constatada a inexistência de saldo de empenho suficiente para a cobertura do valor previsto para implementação do empreendimento, de tal forma que será necessário um reforço orçamentário para os exercícios de 2022 e 2023, com vistas ao cumprimento do cronograma físico-financeiro pactuado. 
8.	No que concerne a esses indícios de irregularidade, o encaminhamento proposto pela equipe de auditoria foi a adoção das seguintes medidas:
	8.1. determinar cautelarmente à Seinfra/RJ, com fulcro no art. 276, caput, do RI/TCU, c/c o art. 45 da Lei 8.443/92, que se abstivesse de emitir ordem de serviço para execução do objeto da Concorrência 003/2021/Seinfra-RJ até a apreciação do mérito dos presentes autos;
	8.2. realizar a oitiva da Seinfra/RJ, nos termos do art. 276, §3º, do RI/TCU, para que, no prazo de 15 (quinze) dias, se manifestasse acerca das seguintes ocorrências, alertando-a quanto à possibilidade de o Tribunal vir a adotar medidas que pudessem ensejar a anulação do certame e/ou do contrato, caso não fosse apresentada manifestação ou essa não fosse acolhida: 
	8.2.1. sobrepreço identificado no edital da Concorrência 003/2021/Seinfra-RJ e na proposta da licitante vencedora, bem como majoração indevida de preços em face da convocação da segunda colocada com aceitação integral de sua oferta inicial, em vez de condicionar a adjudicação do certame à adoção do orçamento contido na proposta da primeira colocada que desistira do certame; 
	8.2.2. ausência de previsão orçamentária e de desembolso financeiro para a realização das obras de contenção e drenagem na localidade Jardim Féo/Espanhol -Teresópolis/RJ no prazo de 540 dias (18 meses) , consoante previsto no edital da Concorrência Pública Seinfra/RJ 003/2021.
	8.3. realizar a oitiva da Secretaria Nacional de Proteção e Defesa Civil do Ministério do Desenvolvimento Regional, nos termos do art. 276, §3º, do RI/TCU, para que no prazo de 15 (quinze) dias se manifestasse acerca da ausência de previsão orçamentária e de desembolso financeiro para a realização das obras de contenção e drenagem na localidade Jardim Féo/Espanhol -Teresópolis/RJ no prazo de 540 dias (18 meses) previsto no edital da Concorrência Pública Seinfra/RJ 003/2022;
	8.4. realizar a oitiva da Caixa Econômica Federal, nos termos do art. 276, §3º, do RI/TCU, para que no prazo de 15 (quinze) dias se manifestasse acerca do sobrepreço identificado no edital da Concorrência 003/2021/Seinfra-RJ e na proposta da licitante vencedora, bem como em relação à majoração indevida de preços em decorrência da convocação da segunda colocada com aceitação integral de sua oferta inicial, m vez de condicionar a adjudicação do certame à adoção do orçamento contido na proposta da primeira colocada que desistira do certame;
	8.5. realizar a oitiva da construtora Medeiros Carvalho de Almeida Eireli,  nos termos do art. 250, V, do RI/TCU, para que no prazo de 15 (quinze) dias se manifestasse acerca do sobrepreço identificado no edital da Concorrência 003/2021/Seinfra-RJ e na proposta vencedora, bem como em relação à majoração indevida de preços em face da convocação da segunda colocada com aceitação integral de sua oferta inicial, em vez de condicionar a adjudicação do certame à adoção do orçamento contido na proposta da primeira colocada que desistira do certame, alertando-a quanto à possibilidade de o Tribunal vir a adotar medidas que pudessem ensejar a anulação do certame e/ou do contrato, caso não fosse apresentada manifestação ou essa não fosse acolhida.
9.	Por meio de despacho (peça 53) , autorizei a oitiva prévia da Secretaria de Estado de Infraestrutura e Obras do Rio de Janeiro - Seinfra/RJ, da Secretaria Nacional de Proteção e Defesa Civil do Ministério do Desenvolvimento Regional e da Caixa Econômica Federal, bem como da Construtora Medeiros Carvalho de Almeida Eireli, acerca dos achados de auditoria. 
10.	Nas manifestações encaminhadas em resposta às oitivas realizadas, este Tribunal obteve a informação de que o objeto da concorrência 003/2021 passará a ser custeado apenas com recursos do Estado do Rio de Janeiro. 
11.	Contudo, a SeinfraUrbana entende que, embora seja inconteste que o gasto público, doravante encontra-se subordinado à esfera do controle estadual, as etapas de aprovação do projeto realizadas pela Caixa e os procedimentos adotados pela Seinfra/RJ no âmbito Termo de Compromisso 0396.120-18/2012 (SIAFI 673332) ainda podem ser objeto de análise pelo TCU, a teor do disposto no art. 5º, inciso VI, da Lei n. 8.443/1992.
12.	Diante desse contexto, a unidade técnica conclui que as manifestações acostadas aos autos em atendimento às oitivas não foram suficientes para esclarecer os achados da equipe de auditoria, devendo ocorrer apenas uma alteração das classificações originalmente adotadas para as impropriedades detectadas, passando-as de IGC (indícios de irregularidades graves que não prejudiquem a continuidade - art. 137, §1º, inciso IV, da Lei 14.194/2021) para OI - outras impropriedades,  tendo em vista a modificação na forma de financiamento da obra em tela.    
13.	Anuo a esse entendimento, uma vez que o contrato decorrente do objeto fiscalizado (Concorrência pública 003/2021) receberá recursos estaduais, tal como informado pela Seinfra/RJ, e sequer deverá ser considerado na Lei Orçamentária da União. Outrossim, considero que esta Corte de Contas continua tendo competência para examinar a adequabilidade de todos os atos praticados com o objetivo de implementar o Termo de Compromisso 0396.120-18/2012 pactuado com União.  
14.	Quanto ao achado referente ao sobrepreço detectado no orçamento das obras de contenção e drenagem na localidade de Jardim Féo/Espanhol, destaco que não há como se acolher a alegação da Seinfra/RJ de ser suficiente a utilização de referenciais de preços do sistema da Empresa de Obras Públicas do Estado do Rio de Janeiro (EMOP) e do Sistema de Custos de Obras do Município do Rio de Janeiro (SCO) , pois o entendimento desta Corte de Contas tem sido no sentido de que tais sistemas podem até ser utilizados nos orçamentos de obras públicas, mas de forma subsidiária à adoção das tabelas do Sicro e do Sinapi.
15.	Nesse sentido, trago à baila trecho do Voto do Ministro Walton Alencar Rodrigues que embasou o Acórdão 1618/2021-TCU-Plenário:
"Em seu recurso, a Tecnosolo Engenharia S.A. alegou que seu orçamento deve ser considerado adequado, pois teve por base preços de mercado, calculados conforme os valores praticados pela Empresa de Obras Públicas do Estado do Rio de Janeiro (EMOP) na execução de serviços semelhantes, e em outras obras de terraplanagem executadas na região de sua sede e atuação
 (...) 
Apresentou planilhas de composições de custo unitário, peça 111, para os itens 'injeção de calda de cimento', 'perfuração rotativa de 12 polegadas', 'execução e fornecimento da armação de estaca raiz' e 'perfuração em solo para tirante', em que comparou seu orçamento com o preço de referência da EMOP, a fim de demonstrar que não há falar em 'superfaturamento por pagamento de serviços acima do valor de mercado'.
 (...) 
Requereu a reforma do Acórdão 1392/2016-TCU-Plenário para que sejam afastadas as acusações de sobrepreço e superfaturamento em relação às obras objeto do Contrato 9/2005.
No mérito, a Serur concluiu que os argumentos trazidos pela recorrente não foram suficientes para justificar os preços unitários superiores aos valores de referência, relativos aos serviços de 'injeção de nata de cimento', 'perfuração em solo de 12 polegadas', 'execução e fornecimento de armação de estaca raiz' e 'perfuração em solo para tirante', no âmbito do Contrato 9/2005, restando configurado o sobrepreço nos valores contratados e o consequente superfaturamento no montante original de R$ 502.355,33. 
Ademais, ratificou o entendimento de que há responsabilidade solidária da Empresa Tecnosolo Engenharia S.A. pelo débito apurado, tendo em vista que ela recebeu pagamentos superfaturados pela execução do Contrato 9/2005. 
A Serur, acompanhada pelo MP/TCU, propôs negar provimento ao recurso de reconsideração interposto pela Empresa Tecnosolo Engenharia S.A. contra o Acórdão 1392/2016-TCU-Plenário.
Ratifico a admissibilidade do recurso de reconsideração interposto pela Empresa Tecnosolo Engenharia S.A. contra o Acórdão 1392/2016-TCU-Plenário.
Anuo ao encaminhamento proposto pela Serur e acolho suas análises como minhas razões de decidir, sem prejuízo de tecer considerações.
 (...) 
Quanto ao sistema de preços da EMOP, pode ser aplicado como fonte de valores referenciais, apenas subsidiariamente às tabelas do Sicro e do Sinapi e na região da sede da Empresa Tecnosolo Engenharia S.A.: Estado do Rio de Janeiro. Ressalto que a obra em análise se localiza no Estado do Paraná, o que torna inadequado o uso do sistema da EMOP para este caso. 
Ademais, as composições de custos unitários da EMOP, trazidas pela recorrente (peça 111) , foram devidamente avaliadas pela Serur, nos itens 5.12 a 5.29 da instrução transcrita no relatório que acompanha este voto. Concluiu-se que as novas composições apresentadas mantiveram os vícios questionados na deliberação recorrida que geraram o débito, quais sejam, preços majorados em razão de inconsistências como superdimensionamento da equipe, superestimativa do consumo de insumos e superposição de atividades e de equipamentos, os quais decorrem de erros de orçamentação e, não, de especificidades da obra.
Portanto, não foram oferecidos, neste recurso, elementos capazes de infirmar os referenciais que embasaram a deliberação recorrida, os quais se mostraram confiáveis e aderentes à jurisprudência desta Casa." (grifos acrescidos) 
16.	Nessa mesma linha de entendimento estão os seguintes excertos obtidos com utilização da ferramenta "jurisprudência selecionada":
 (Acórdão 2056/2015-TCU-Plenário, rel. Ministro Augusto Nardes) 
"A Administração Pública deve observar, em suas licitações de obras e serviços de engenharia, os referenciais oficiais de mercado, em especial o Sinapi e o Sicro, justificando tecnicamente a adoção de valores distintos dos constantes desses sistemas." 
 (Acórdão 719/2018-TCU-Plenário, rev. Ministro Benjamin Zymler) .
"As regras e os critérios para elaboração de orçamentos de referência de obras e serviços de engenharia pela Administração Pública devem se basear precipuamente nos sistemas referenciais oficiais de custo  (Sinapi e Sicro) , estabelecidos no Decreto 7.983/2013 - no caso de certames fundamentados na Lei 8.666/1993 que prevejam o uso de recursos dos orçamentos da União -, bem como no art. 8º, §§ 3º, 4º e 6º, da Lei 12.462/2011, e no art. 31, §§ 2º e 3º, da Lei 13.303/2016. Tais referenciais consideram, de forma direta ou indireta, os parâmetros salariais e outras disposições de instrumentos de negociação coletiva de trabalho na formação de custos com a mão de obra."
 (Acórdão 2628/2020-TCU-Plenário, rel. Ministro-Substituto Weder de Oliveira) 
"O Sinapi e o Sicro representam fontes prioritárias para a orçamentação de obras e serviços de engenharia das empresas estatais, devendo restar demonstrada a inviabilidade de seu uso para a utilização de outras fontes (art. 31, §§ 2º e 3º, da Lei 13.303/2016) ."
17.	No que concerne ao segundo achado, a respeito da ausência de previsão orçamentária, restou constatado que não haviam sido assegurados recursos federais suficientes para realização do empreendimento a que se refere a etapa 1, o que constitui uma irregularidade conforme os seguintes precedentes também colhidos da ferramenta "Jurisprudência Selecionada":
 (Acórdão 5376/2009-TCU-Primeira Câmara, rel. Ministro-Substituto Augusto Sherman) 
"Não devem ser realizadas licitações quando não houver previsão de recursos orçamentários que assegurem o pagamento das obrigações decorrentes de obras ou serviços a serem executadas no exercício financeiro em curso, de acordo com o respectivo cronograma."
 (Acórdão 956/2010-TCU-Plenário, rel. Ministro Aroldo Cedraz) 
"É irregular a realização de licitação sem indicação precisa dos recursos orçamentários necessários e suficientes (artigos 167, II, da Constituição Federal, e 7º, § 2º, e 8º da Lei 8.666/1993) ."
 (Acórdão 2325/2015-TCU-Plenário, rel. Ministro-Substituto Augusto Sherman) 
"A licitação de obras e serviços de engenharia sem previsão de recursos orçamentários que assegurem o pagamento das obrigações decorrentes no exercício financeiro em curso contraria o disposto nos artigos 15 e 16, § 1º, inciso I, e § 4º, inciso I, da Lei Complementar 101/2000 (LRF) , e no art. 7º, § 2º, inciso III, da Lei 8.666/1993."
18.	Por todo o acima exposto, tendo em vista que não há como se considerar que as justificativas apresentadas em resposta às oitivas prévias tenham sido suficientes para esclarecer os dois achados encontrados pela equipe de fiscalização e, diante da constatação de que as obras em tela não serão mais executadas com a utilização de recursos federais, entendo ser adequado o encaminhamento sugerido pela unidade técnica, no sentido de dar ciência aos responsáveis da permanência dos indícios de irregularidade inicialmente apontados por esta Corte de Contas.
19.	Cumpre, ainda, encaminhar ao Tribunal de Contas do Estado do Rio de Janeiro - TCE/RJ cópia integral dos autos para fins de subsidiar o acompanhamento da execução do empreendimento, a ser financiado com recursos do erário estadual.
  	Dessarte, voto por que seja adotada a deliberação que ora submeto a este Plenário.
T.C.U., Sala das Sessões, em 13 de julho de 2022.
MARCOS BEMQUERER COSTA
Relator